---
title: "Lateralidad de Edinburgh"
output:
  html_notebook:
    theme: spacelab
---

## Procesamiento base

En general aquellas funciones y librerías que deben estar disponibles para el documento es recomendable colocarlas en el 
chunk **setup** el cual tiene características especiales como no mostrar resultados y ejecutarse automáticamente en cada 
**R notebook**. Esta práctica facilita la organización de librerías y depuración de errores. Por último en lo personal me
parece de gran utilidad el uso de archivos separados para funciones y segmentos grandes de código, dejando en el **notebook**
el codigo de procesamiento indispensable.

```{r message=FALSE, results='hide'}
source("ILEFunctions.R")
```

Para hacer uso del archivo en **Google** el primer paso es autentificarse. Google se vale de el servicio *oauth* para 
idetificarnos sin usar un password. El siguiente comando abre una pagina de nuestro navegador donde se nos requiere
permitir acceso a la sesión de R acceso a nuestros archivos.

```{r Solo servidor, message=FALSE}
gs_auth()
```

> Este método genera credenciales locales. Tenemos que ser cuidadosos de no publicarlas en el caso de usar un sistema de
control de versiones. Sin emabrgo estas se puede revocar en la pagina de Google, ademas de tener una caducidad.

Ya autenticados se necesita definir el _"objeto"_ o archivo donde tenemos la información.

```{r Importamos los datos, message=FALSE, results='hide'}
gs.object <- gs_title("ILE [R en la Nube] (Respuestas)")
```

Con el objeto definido podemos leer la información del archivo en una tabla

```{r Lectura de datos, message=FALSE, results='hide'}
ile.data <- gs_read(ss = gs.object, ws = "Respuestas de formulario 1")
```

Y sobre esta tabla podemos hacer las transformaciones y métodos enfocados a los datos. Que en este caso uso la librería 
`data.table`, sin embargo por default los datos se leen en formato **tibble** facilitando la implementación de pipes (`%>%`).

```{r Procesamiento de datos, message=FALSE, results='hide'}
setDT(ile.data)
ile.data[, c("fecha", "hora") := tstrsplit(`Marca temporal`, " ")]
ile.data[, `:=`(`Marca temporal` = NULL, fecha = as.IDate(fecha), hora = as.ITime(hora))]
```

En el caso específico de este formulario, podemos directamente cambiar el formato de los datos, en específico el nombre
de las preguntas para que sean manejables las tablas.

```{r Ajustando Datos}
nombres.originales <- names(ile.data)
nombres.cortos <- c("id.participante", paste0("P", 1:12))
setnames(ile.data, nombres.originales[-14:-15], nombres.cortos)
ile.data <- melt(
  ile.data, id.vars = c("id.participante", "fecha", "hora"), value.name = "valor", variable.name = "pregunta"
)
```

Es aquí donde se puede visualizar la ventaja real de R. Mientras que El formulario de Google presenta gráficos definidos
estáticos, al importar los datos es mucho mas sencillo tratarlos con base en la características propias del formulario.
Aquí se puede obtener el coeficiente de lateralidad para cada usuario. Y por supuesto se pueden obtener la estadística
descriptiva, pruebas de hipótesis o modelos más complejos.

```{r Calculando indice de lateralidad}
ile.data[, valor.ajustado := valor - 3]
ile.data[valor.ajustado == 0, valor.ajustado := 1]
ile.data <- ile.data[, .(
  izquierda = .SD[(valor == 3 & valor.ajustado == 1) | (valor != 3 & valor.ajustado < 0), sum(abs(valor.ajustado))],
  derecha = .SD[(valor == 3 & valor.ajustado == 1) | (valor != 3 & valor.ajustado > 0), sum(abs(valor.ajustado))]
), .(id.participante, fecha, hora)]
ile.data[, indice.lateralidad := ((derecha - izquierda) / (derecha + izquierda)) * 100]
ile.data
```


## Procedimiento con Funciones

Otra recomendación consiste en pasar esta lógica programada a funciones, lo que permite tanto simplificar las llamadas en
el documento, como un mejor uso de la memoria RAM, así como la introducción de practicas de depuración mas avanzadas.

```{r Importamos datos con función, message=FALSE}
ile.data <- ImportarDatosILE(
  titulo.archivo = "ILE [R en la Nube] (Respuestas)",titulo.hoja = "Respuestas de formulario 1"
)
```

Incluso se facilita la lectura del código si se usan nombres descriptivos para cada función.

```{r}
ile.data <- CalculaIndiceLateralidad(ile.data)
ile.data
```

Dejando el procesamiento mas puntual para el archivo como el filtrado o visualización de los datos.

```{r}
ile.data[ indice.lateralidad > 50]
```

